【裁判字號】    95,易,1756
【裁判日期】    951120
【裁判案由】    著作權法
【裁判全文】
臺灣臺北地方法院刑事判決              95年度易字第1756號
公  訴  人  臺灣臺北地方法院檢察署檢察官
被      告  甲○○
選任辯護人  曾孝賢律師
            陸正義律師
            梁淑華律師
上列被告因著作權法案件，經檢察官提起公訴（95年度偵字第12
547號），本院判決如下：
    主  文
甲○○無罪。
    理  由
一、公訴意旨略以：被告甲○○係巨聖水電行（設臺北市○○區
    ○○路三段一九九巷十一號）負責人，明知順元鐵工廠所出
    售之瓦斯安全調整器，係他人未經著作財產權人新品瓦斯安
    全設備股份有限公司（下稱新品公司）同意，擅自依新品公
    司所創作之「瓦斯防爆器超流控制閥及解除按鈕裝置」圖形
    著作加以改作而成之衍生著作，屬侵害新品公司著作財產權
    之物，任何人不得以移轉所有權之方式散布或意圖散布而陳
    列或持有，竟仍基於侵害著作權之犯意，於民國九十五年五
    月十七日，以新臺幣（下同）三百五十元之價格向順元鐵工
    廠購得上開瓦斯安全調整器後，即在巨聖水電行內陳列，並
    於同年月二十二日，將上開瓦斯安全調整器以四百五十元之
    價格售與新品公司員工乙○○。嗣經乙○○檢視購得之瓦斯
    安全調整器，發現確為侵害新品公司著作財產權之物，乃報
    警查獲，並扣得該瓦斯安全調整器一個。因認被告所為，係
    涉犯著作權法第九十三條第三款、同法第八十七條第六款之
    罪嫌云云。
二、按犯罪事實應依證據認定之，無證據不得認定犯罪事實；又
    不能證明被告犯罪，應諭知無罪之判決，刑事訴訟法第一百
    五十四條第二項、第三百零一條第一項分別定有明文。再按
    犯罪事實之認定，應憑真實之證據，倘證據是否真實尚欠明
    顯，自難以擬制推測之方法，為其判斷之基礎；且被害人之
    陳述如無瑕疵，且就其他方面調查又與事實相符，固足採為
    科刑之基礎，倘其陳述尚有瑕疵，而在未究明前，遽採為論
    罪科刑之根據，即難認為適法；又認定犯罪事實應依證據，
    為刑事訴訟法所明定，故被告否認犯罪事實所持之辯解，縱
    屬不能成立，仍非有積極證據足以證明其犯罪行為，不能遽
    為有罪之認定；此外，認定犯罪事實所憑之證據，固不以直
    接證據為限，間接證據亦應包含在內，惟採用間接證據時，
    必其所成立之證據，在直接關係上，雖僅足以證明他項事實
    ，而由此他項事實，本於推理之作用足以證明待證事實者，
    方為合法，若憑空之推想，並非間接證據。最高法院分別著
    有五十三年度臺上字第六五六號、六十一年度台上字第三Ｏ
    九九號、三十年度上字第一八三一號、三十二年度上字第六
    七號號判例可資參照。復按刑事訴訟法第一百六十一條已於
    九十一年二月八日修正公布，其第一項規定：檢察官就被告
    犯罪事實，應負舉證責任，並指出證明之方法。因此，檢察
    官對於起訴之犯罪事實，應負提出證據及說服之實質舉證責
    任。倘其所提出之證據，不足為被告有罪之積極證明，或其
    指出證明之方法，無從說服法院以形成被告有罪之心證，基
    於無罪推定之原則，自應為被告無罪判決之諭知，最高法院
    亦著有九十二年度臺上字第一二八號判例可供酌參。
三、本件公訴人認被告涉有前揭罪嫌，無非係以告訴代理人乙○
    ○之指述，並有內政部台內著字第一一七二九八號著作權執
    照、著作權登記謄本附卷可稽，及扣案之瓦斯安全調整器一
    個可資佐證，為其主要論據；訊據被告固坦認有於前揭時、
    地，販售上開商品乙情不諱；惟堅詞否認有何違反著作權法
    之犯行，辯稱：伊是跟廠商叫貨，且上開安全調整器是經瓦
    斯器材公會認證的，伊並無違反著作權法之故意等語。經查
    ：
  (一)被告甲○○係巨聖水電行負責人，其於九十五年五月十七日
    以三百五十元之價格向順元鐵工廠購得上開瓦斯安全調整器
    後，即在巨聖水電行內陳列，並於同年月二十二日，將上開
    瓦斯安全調整器以四百五十元之價格售與新品公司員工乙○
    ○等情，業據被告自承不諱（參見九十五年度核退字第一０
    八八號卷，下稱核退卷第八至十頁、十八至十九頁、三八頁
    ），且經告訴人乙○○指述甚詳（見核退卷十二至十四頁）
    ，復有收據一紙附卷可稽（見同卷第三十頁），及扣案之瓦
    斯調整器一個可資佐證；又告訴人公司就「瓦斯防爆器超流
    控制閥及解除按鈕裝置」圖形著作享有著作財產權乙節，亦
    有卷附之內政部著作權執照一份可憑（見同卷第二一頁），
    此部分事實，固均無疑義。惟本件首應審究者，乃被告所販
    售之瓦斯安全調整器是否為公訴人所指侵害告訴人公司著作
    財產權之物，而該當於著作權法第八十七條第六款之構成要
    件。
  (二)公訴意旨雖認順元鐵工廠所出售之瓦斯安全調整器，係未經
    告訴人公司同意，擅自依新品公司所創作之「瓦斯防爆器超
    流控制閥及解除按鈕裝置」圖形著作加以「改作」而成之衍
    生著作，然查：
  (1)將平面之美術或圖形著作轉變為立體形式究屬「重製」、「
    改作」或「實施」，非可一概而論，而應就該平面之美術或
    圖形著作與轉變後之立體物加以比較認定，其認定標準如下
    ：按著作權法第三條第一項第五款所稱「重製」係指以印刷
    、複印、錄音、錄影、攝影，或其他方法有形之重複製作者
    而言，並非以重複製作後所呈現之平面或立體形式為區別標
    準，故將平面之美術或圖形著作轉變為立體形式究屬重製，
    抑或實施行為，自需就該平面之美術或圖形著作與轉變後之
    立體物加以比較認定，如美術或圖形著作之著作內容係以形
    式附著於該立體物上者，固為美術或圖形著作的重複製作，
    如立體物上以立體形式單純性質再現平面美術或圖形著作之
    著作內容者，亦為著作權法第三條第一項第五款所定之重製
    行為，例如將小鴨卡通圖製成小鴨玩具（立體物），該玩具
    再現小鴨卡通圖之著作內容者，即為重製行為，未再現小鴨
    卡通圖之著作內容者，則為實施行為。非謂將平面之美術或
    圖形著作轉變為立體形式均概稱為實施行為，不受著作權法
    之規範。又著作權法第三條第一項第十一款所謂「改作」係
    指以翻譯、編曲、改寫、拍攝影片或其他方法就原著作另為
    創作者而言。故立體物上除以前述立體形式單純性質再現平
    面美術或圖形著作之著作內容者外，尚另有新的創意表現，
    且此有創意之立體物復為著作權法第五條第一項所例示保護
    之著作，即屬上開所定之改作行為，此立體物即為著作權法
    第六條第一項所稱之「衍生著作」，亦受著作權法之保護。
    此有最高法院八十六年度台上字第五二二二號判決要旨可資
    參照。惟依他人圖形著作實施為立體之行為，因著作權法對
    圖形著作未保護「實施權」，故不論依現行著作權法或依舊
    著作權法之規定，依他人圖形著作「實施」為立體，均非著
    作權法所規範之事項，先予敘明。
  (2)又「科技工程設計圖」之平面變立體行為，是否亦應依上開
    認定標準而為判斷，抑或認屬「實施」之行為，亦為本案所
    應先行探究者。按所謂「實施」係指依著作標示尺寸、規格
    或器械結構圖…等以按圖施工之方法將著作表現之概念製成
    立體物；而矧之內政部七十六年七月二十三日台（七六）內
    著字第五一五二八二號函指出：「將科技或工業設計圖形產
    製成品係屬實施，而非重製，自非著作權法所保護之範圍，
    亦即著作權保障著作，製成品不受著作權法之保護」、及台
    （八二）內著字第八二一八八一六號解釋函：「按圖施工將
    概念製成製成品，應屬實施，且製成品不受著作權法保護，
    故將他人之科技或工程設計圖，以平面變立體方式製作製成
    品，非著作權法第三條第一項第十一款（改作）所稱之以其
    他方式就原著作另為創作」等說明，則苟著作財產權人未就
    設計圖著作取得專利權，則其對於該著作生產之方法及其物
    品本身，並無法律上之排他權，他人自得參考該圖形著作自
    行製造成品，此有最高法院九十三年度台上字第五四八八號
    判決可資參照，從而「科技工程設計圖」之平面變立體行為
    ，因涉及將圖形中之原理、概念或技術功能等，轉而製作成
    立體物，通常按圖施工之方法將著作表現之概念製作成立體
    物，其外形在客觀上已使一般人無法認知係同一者，屬於「
    實施」之行為，應不為著作權法保護效力所及。
  (3)依上說明，本件公訴意旨所指之扣案瓦斯安全調整器，縱係
    經他人依告訴人公司所著作之「瓦斯防爆器超流控制閥及解
    除按鈕裝置」圖形以按圖施工方式製成之立體物，亦應屬「
    實施」之行為，且該立體物上復未顯示器械結構圖之著作內
    容（即圖形），有本院勘驗筆錄一份、暨扣案物品相片五幀
    在卷可稽（參見本院卷第七四至七七頁），顯非著作權法所
    保護之著作或衍生著作，自難遽認扣案之瓦斯安全調整器係
    屬侵害告訴人公司著作財產權之物甚明。
四、綜上所述，本件既乏明確積極之證據，可資證明售扣案之瓦
    斯安全調整器係屬侵害告訴人公司著作財產權之物，核與著
    作權法第八十七條第六款之構成要件，即有未合，此外，復
    查無其他積極證據足資證明被告有公訴人所指之前揭犯行，
    核屬不能證明被告犯罪，揆諸首揭說明，自應諭知被告無罪
    之判決。
據上論斷，應依刑事訴訟法第三百零一條第一項，判決如主文。
本案經檢察官孫小萍到庭執行職務。
中    華   民    國    95   年   11    月     20     日
                    刑事第十三庭  審判長 法  官 黃雅君
                                         法  官 鍾素鳳
                                         法  官 吳佳薇
上正本證明與原本無異。
如不服本判決，應於送達後十日內向本院提出上訴狀（須附繕本
），上訴於台灣高等法院。
中    華    民    國    95    年    11    月    21    日
                                         書記官 潘文賢


司法院資訊處製作；財團法人民間司法改革基金會備份。
